臺灣高雄地方法院刑事判決　　　　　　　92年度訴字第1537號
公　訴　人　臺灣高雄地方法院檢察署檢察官
被　　　告　壬○○原名蔡勝雄.
　　　　　　　　　　男民國54.
選任辯護人　陳裕文律師
　　　　　　楊靖儀律師
　　　　　　侯勝昌律師
上列被告因常業重利等案件，經檢察官提起公訴（91年度偵字第
18344號），本院判決如下：
    主  文
壬○○乘他人急迫，貸以金錢，而取得與原本顯不相當之重利為
常業，處有期徒刑陸月，如易科罰金，以參佰元折算壹日。
    事  實
一、壬○○（原名蔡勝雄）係設於高雄市苓雅區○○○街83號 1
    、2 樓「佳賓旅行社有限公司」（依變更登記事項卡所載，
    該公司於民國91年1 月25日遷至高雄市○○區○○街141之1
    號1、2樓，下稱佳賓旅行社）之實際負責人（原登記名義負
    責人為丙○○，該公司於92年6 月17日經高雄市政府建設局
    函准解散登記在案），負責機票買賣、會計憑證製作等事宜
    ，為商業會計法所稱之商業負責人，竟基於常業重利之犯意
    ；及明知不實事項而填製會計憑證、詐欺取財之概括犯意，
    於90年6 月25日前某日起，在前開文武三街營業地址擺設財
    團法人聯合信用卡處理中心（下稱聯合信用卡中心）、聯邦
    銀行信用卡刷卡機，利用佳賓旅行社加入前開金融機構特約
    商店之機會，以「假消費、真刷卡」之方式，趁持有各銀行
    信用卡之不特定人，需款週轉急迫之時，而貸與款項，收取
    與原本顯不相當之重利，並以之為常業。俟於90年6月25 日
    某時、90年7月16日14時許及90年7月17日某時（即如附表所
    示刷卡日期），辛○○因前受吳美滿（另經檢察官發佈通緝
    。非共犯，詳後述）邀約，欲投資「刷卡借現」業務，但無
    充裕資金投資，乃於急需用款之際，在吳美滿之陪同下，至
    佳賓旅行社文武三街營業地址，分持如附表所示之信用卡，
    欲向壬○○借款，而壬○○明知辛○○並無購買機票之意思
    ，竟乘辛○○急迫之際，同意借款，於得知借款額度後，除
    將該數額換算至與機票價額幾近等值之數目，且持該信用卡
    刷卡如附表所示之金額，待刷卡成功後，即以此虛偽消費之
    不實事項，連續填製刷卡簽帳單（一式二聯）之不實原始會
    計憑證，供持卡人簽認，並於預扣如附表所示之利息後，旋
    由壬○○直接或託不知情、而姓名年籍均不詳之成年男子將
    刷卡金額與預扣利息之差額，分別給付辛○○，而貸予款項
    ，各收取如附表所示月利率36%至60%不等之與原本顯不相當
    之利息，致發卡銀行誤認持卡人辛○○有刷卡購買機票之事
    實，乃連續核撥款項予壬○○。
二、案經臺灣高雄地方法院檢察署檢察官簽分偵查起訴。
    理  由
壹、有罪部分：
一、訊據被告壬○○否認有何常業重利、詐欺取財及違反商業會
    計法犯行，辯稱：伊不認識辛○○，亦未與吳美滿共同犯罪
    ，且未經營刷卡借現業務等語。經查：
  (一)被告係設於高雄市苓雅區○○○街83號1、2樓佳賓旅行社（
    依變更登記事項卡所載，該公司於民國91年1月25日遷至高
    雄市○○區○○街141之1號1、2樓）之實際負責人（原登記
    名義負責人為丙○○，該旅行社於92年6 月17日經高雄市政
    府建設局函准解散登記在案），負責機票買賣、會計憑證製
    作等事宜，為商業會計法所稱之商業負責人之事實，業據被
    告供承在卷（本院卷第271頁第10行以下、倒數第2行以下）
    ，核與證人丙○○於偵查中陳稱：佳賓旅行社都是被告在負
    責，實際上非伊負責等語相符（詳90年度他字第3521號偵查
    卷第15頁第5行以下、91年度偵字第18344號卷第11頁背面第
    6 行以下）；並有高雄市政府93年2 月27日高市府建二公字
    第09300753460 號函附佳賓旅行社歷次變更登記事項卡附本
    院卷可參（詳本院卷第110頁第124頁）。是此部分之事實，
    堪以認定【上開丙○○於偵查中之陳述及歷次變更登記事項
    卡部分，被告及其辯護人均不爭執證據能力（詳本院卷第75
    頁第7行以下、第257頁第10行以下）。至下文所示其他證據
    資料部分，被告及其辯護人亦均不爭執證據能力（同本院卷
    前開頁數），爰不一一論述，合先敘明】。
  (二)又被告於90年6 月25日前某日起，在佳賓旅行社前開文武三
    街營業地址，擺設聯合信用卡中心、聯邦銀行信用卡刷卡機
    ，嗣於90年6 月25日某時、90年7月16日14時許及90年7月17
    日某時（即如附表所示刷卡日期），辛○○在吳美滿之陪同
    下，至上址後，分持如附表所示之信用卡，刷卡如附表所示
    之金額等情，除據被告供認在卷外（詳本院卷第74頁倒數第
    3 行以下之不爭執事實、第270頁第9行以下），且經證人辛○○於本院證陳明確（詳本院卷第26頁倒數第7 行以下）。
    此外，復有花旗銀行、安泰銀行及荷蘭銀行信用卡刷卡明細
    （91年度偵字第18344號偵查卷第35頁至38頁、第125頁）；
    安泰銀行信用卡部91年12月4 日安卡險字第09106135號函附
    歷史消費帳單明細查詢（詳同上偵查卷第167 頁以下）；美
    商花旗銀行臺北分行91年12月9 日消管字第3893號、美商
    花旗銀行高雄分行93年10月27日政查字第4534號函附信用
    卡消費明細（同上偵查卷第169頁以下、本院卷第156頁以下
    ）；聯合信用卡中心92年1月28日聯卡商管字第031號簡便
    行文表（詳同上偵查卷第163 頁）；聯邦銀行92年1月6日
    聯銀信卡字第4988號函附刷卡交易紀錄（詳同上偵查卷第17
    4頁以下）在卷可參。是上開事實，亦堪認定。
  (三)被告雖辯陳無經營刷卡借現業務等語，並提出分類帳為證，
    惟本院審酌：
  辛○○因前受吳美滿邀約，欲投資「刷卡借現」業務，但無
    充裕資金投資，乃在吳美滿之陪同下，至佳賓旅行社，並以
    「假消費、真刷卡」之方式，分持如附表所示之信用卡，刷
    卡如附表所示之金額等情。業據證人辛○○於偵查中證陳略
    以：關於90年7 月16日消費內容部分，與吳美滿一進入旅行
    社後，就將信用卡交給櫃臺之職員即被告，當時僅有被告一
    人在場，其表示刷卡約5 萬元，是被告刷卡後，在旅行社外
    面將現金5萬餘元交付予伊，當時係刷1萬元，得9千2百元，
    扣8 百元，被告連零錢都算得很清楚，未將錢用其他袋子裝
    起來等語綦詳（詳91年度偵字第18344 號偵查卷第12頁背面
    倒數第3 行至13頁正面）；因伊不相信刷卡可以投資，故吳
    美滿帶伊至佳賓旅行社刷卡證明，伊以3張信用卡刷卡，1張
    機票均未購買，當時係被告刷卡，每筆約扣7、8千元不等，
    刷卡這三天，每次刷卡時被告均在場，被告至少拿2 次錢予
    伊，另因被告現金不足，有一年輕人會去週轉，並於補足後
    交付等語明確（詳91年度偵字第18344號偵查卷第158頁背面
    至第159頁正面）。復於本院證述略以：90年3月間（辛○○
    於本院陳稱吳美滿係91年3 月間邀約投資，但因辛○○信用
    卡刷卡時間係90年6月間，則其陳述投資之時間應在90年6月
    之前即90年3月間，故辛○○顯誤記邀約時間為91年3月間）
    ，伊與朋友籌備成立公司，從事代理銀行基金業務，吳美滿
    即表示要介紹朋友拓展業務，嗣因受911 事件影響，致許多
    基金回贖，故籌備中之公司，尚未營業就關閉，又吳美滿表
    示刷卡借現業務不錯，臺北已流行十多年，並拿報紙供其觀
    看，伊表示因公司虧損，無錢投資，惟吳美滿則表示可以開
    票，並稱如有信用卡，亦可刷卡作為刷卡借現業務之資金，
    之後，伊確實與吳美滿至佳賓旅行社刷卡，當時係由吳美滿
    與佳賓旅行社交談，刷卡後是直接拿現金，未拿到機票，刷
    1 萬元時拿9200元或9300元，錢係由被告或另一不知名年輕
    人交付，每次均拿到錢等語屬實（詳本院卷第26頁以下）。
  另90年2 月底時，辛○○曾擔任宏錡旅行社經理之事實，固
    據證人辛○○於本院證述明確（詳本院卷第26頁第6 行以下
    ），惟縱使宏錡旅行社有從事機票買賣業務，但辛○○既自
    90 年3月間起，即與朋友籌備公司，另經營代理銀行基金業
    務，似應未再從事旅行社機票買賣業務，則除供個人搭機往
    返之用外，其對機票之需求量應甚微，然依附表所示刷卡金
    額除以1650元（即每張高雄、臺北單程機票價格），在90年
    6 、7月間之二個月內，該刷卡金額計可購買機票241張（即
    90年6月25日計120張、90年7月16日計93張、90年7月17日計
    28張），足供辛○○自高雄至臺北241次；且自90年6月25日
    購買120張機票後，至90年7月16日再次購買機票止，於約二
    十日之期間內，該120張機票亦可讓辛○○自高雄至臺北120
    次，顯超出辛○○使用機票之正常需求量。況辛○○另成立
    公司後，如亦兼任宏錡旅行社機票買賣業務，因旅行社間機
    票買賣交易，往來通常係互以旅行社名義為之，且為融通資
    金之必要，通常係容許旅行社以票據支付價款，惟本件葉峻
    霖係以個人名義，持個人信用卡刷卡，已與前開交易常情不
    符；且如辛○○係代旅行社付款，在其本身領有美國運通銀
    行支票之情形下（辛○○曾開立支票八紙交付吳美滿，面額
    合計124 萬1千6百元，詳91年度發查字第145號偵查卷第1頁
    以下、第9 頁以下），為何不以支票支付票款，反以個人信
    用卡刷卡付費，喪失以票據融通資金之機會，亦有悖於交易
    習慣。是本院認辛○○前開關於刷卡借現之證詞，應可採信
    。
  又辛○○從事代理銀行基金業務失利，公司虧損之際，適吳
    美滿邀約投資刷卡借現業務，當時其本無多餘資金投資，惟
    因吳美滿可以刷卡作為刷卡借現業務之資金，乃在吳美滿陪
    同下，至佳賓旅行社刷卡借現等情，業經證人辛○○證述如
    前，顯見辛○○向被告借款時，已呈資金窘困之情況，被告
    此時借款予辛○○，應認係乘他人急迫之際而貸予款項甚明
    。
  再者，刷卡借現之利潤所在，乃在於特約商店利用假消費之
    方式，基於銀行應會陷於錯誤而撥款之預期，將預得利息、
    應支付予銀行之手續費及應繳納稅款，先行扣除，再將刷卡
    金額與扣除金額之差額給付持卡人，賺取利息，是本件計算
    被告從中收取之利率之多寡，自應以其貸款時向各持卡借款
    人實際收取利息之金額（已扣除手續費、稅費），及事後獲
    得付款之期間，憑為利率計算之基準。按「入帳日」係指貴
    行（銀行）代持卡人給付款項予收單機構或特約商店或為持
    卡人負擔墊款義務，並登錄於持卡人帳上之日，信用卡定型
    化契約範本第1條第7款定明文，是入帳日應係特約商店獲得
    付款之日甚明。爰審酌如附表編號1、2、4 號所示刷卡金額
    之入帳日分別為90年6 月29日、90年7月18日及90年7月20日
    等情，有安泰銀行信用卡刷卡明細（91年度偵字第18344 號
    偵查卷第125 頁）及美商花旗銀行高雄分行93年10月27日
    政查字第4534號函附信用卡消費明細（本院卷第156 頁以下
    ）可參，是將預扣金額扣除2%手續費【詳被告供詞（詳本院
    卷第273頁第4行以下）及聯合信用卡中心93年3 月25日聯卡
    通展字第930647號函（本院卷第138之1頁）】、稅費（本件
    並無支出稅費，詳後述）後，再以實際刷卡日、入帳日計算
    ，得出如月息分別為36%、60%及45%；至如附表編號3號所示
    刷卡金額部分，因帳單業經荷蘭銀行銷燬，有該銀行92年 1
    月3 日（風管）荷銀（信）字第920102號函可參（詳91年度
    偵字第18344號偵查卷第164頁），無法得知入帳日，惟依前
    開花旗銀行、安泰銀行之入帳日觀之，一般銀行之入帳日應
    在消費日後3至5日，故依上揭計算方式，本件月息應在 36%
    至60% 間。因上開利率已超出一般民間及銀行核貸之利率甚
    多，顯見被告貸予款項後，應取得與原本顯不相當之重利甚
    明。
  按商業會計法第14條規定：「會計事項之發生，均應取得或
    給與足以證明之會計憑證」。同法第11條第1 項復規定：「
    凡商業之資產、負債或業主權益發生增減變化之事項，稱為
    會計事項」。又同法第15條規定：商業會計憑證分為原始憑
    證與記帳憑證二類，原始憑證係指證明事項之經過，而為造
    具記帳憑證所根據之憑證；記帳憑證謂證明處理會計事項人
    員之責任，而為記帳所根據之憑證，以信用卡刷卡消費，特
    約商店必須製作簽帳單，由刷卡人於其上簽名認證後，並憑
    以製作記帳憑證及登入帳簿，於此簽帳單乃足以證明會計事
    項發生之會計憑證（最高法院93年度臺上字第6374號判決意
    旨參照），是該簽帳單應屬原始憑證甚明。被告明知辛○○
    並無購買機票之意思，竟以假消費、真刷卡之方式，同意借
    款，並以此虛偽消費之不實事項，連續填製刷卡簽帳單（一
    式二聯，詳被告供詞，本院卷第273頁倒數第5行）之不實原
    始會計憑證，供持卡人簽認，致發卡銀行誤認持卡人辛○○
    有刷卡購買機票之事實，乃連續核撥款項予被告，則被告詐
    欺取財及違反商業會計法犯行，至為明確。
  被告固提出佳賓旅行社90年6、7月間之商品存貨分類帳（詳
    91年度偵字第18344 號偵查卷第46頁至第48頁），資以證明
    90年6 月25日、90年7月16日及90年7月17日間，該旅行社均
    有機票交易之事實，且交易數量、金額均大於辛○○刷卡金
    額；又經本院核對上開聯邦銀行92年1月6日聯銀信卡字第
    4988號函附刷卡交易紀錄，得知90年7月16日及90年7月17日
    二日之總刷卡金額，亦與該商品存貨分類帳之交易金額相符
    。惟旅行業者係按月就其收付價額之差額（即旅行業者開立
    予客戶之代收轉付收據金額與其購買機票取自航空公司或上
    游旅行業者之進項憑證金額之差額），報繳5%之營業稅等情
    ，有財政部高雄市國稅局93年3月16日財高國稅審三字第093
    0017840號函附相關文件可參（詳本院卷第130頁以下）。因
    被告供陳：每張機票利潤為30元至50元左右等語（詳本院卷
    272頁倒數第6行），則依前開規定，每賣出一張機票，原則
    上應繳付1.5元至2 元營業稅，惟經本院計算後，90年6月間
    ，如依帳上資料，佳賓旅行社約賣出3725張機票，應繳5587
    .5 元至7450元之營業稅，但該旅行社於90年5、6 月間，僅
    繳營業稅4175元（詳91年度偵字第18344號偵查卷第112頁）
    ；且90年7月間，如依帳上資料，佳賓旅行社約賣出972張機
    票，應繳1458元至1944元之營業稅，但該旅行社於90年7、8
    月間，僅繳營業稅443元（詳91年度偵字第18344號偵查卷第
    112頁 ），均與帳上資料不符，則該分類帳否真實，已非無
    疑，尚難為被告有利之認定，亦無法認定佳賓旅行社就辛○○刷卡金額部分，已繳納營業稅。
  公訴人另認被告與吳美滿就前開常業重利、詐欺取財及違反
    商業會計法等犯行，有犯意聯絡及行為分擔。惟吳美滿雖陪
    同辛○○至佳賓旅行社刷卡，但辛○○係欲以刷卡借現所得
    金額投資吳美滿從事刷卡借現業務，已如前述，如吳美滿係
    與被告共同經營刷卡借現業務，吳美滿及被告既有犯意聯絡
    ，被告、吳美滿僅須要求辛○○刷卡即可，再由銀行將刷卡
    金額撥予佳賓旅行社，直接充作投資金額，被告實無需另行
    交付現金予辛○○，再由辛○○交予吳美滿，反增徒累。然
    本件吳美滿曾就刷卡金額與被告討價還價，且被告係將刷卡
    借現部分交予辛○○，再由辛○○交予吳美滿（詳本院卷第
    27頁第5行以下、第30頁第3行以下），均與常情不符，尚難
    認吳美滿與被告共同犯罪。
  末查：刑法上所謂『常業』，指反覆以同種類行為為目的之
    社會活動之職業性犯罪而言，至於犯罪所得之多寡，是否恃
    此犯罪為唯一之謀生職業，則非所問，最高法院八十五年度
    臺上字第五一○號判例意旨參照。本件被告除於附表所示之
    期間內，多次貸款予辛○○；且參以證人己○○、甲○○於
    辛○○刷卡借現後，曾同至佳賓旅行社，當時被告曾表示要
    刷卡借現亦可等情，業據證人己○○、甲○○於本院證述綦
    詳（詳本院卷第46頁倒數第4行以下、第49頁倒數第7行以下
    ），足認被告顯係反覆以同種類行為為目的之社會活動之職
    業性犯罪，依前開判例意旨，不論是否恃此犯罪為唯一之謀
    生職業，其應係觸犯刑法第三百四十五條之常業重利罪甚明
    。
  (四)綜上，本件事證明確，被告常業重利、詐欺取財及違反商業
    會計法犯行，均堪以認定。
二、按信用卡簽帳單，為商業會計法第15條規定之原始商業會計
    憑證，亦為從事業務之人業務上作成之文書。被告係佳賓旅
    行社之實際負責人，為商業負責人，其以「假消費，真刷卡
    」，填製虛偽不實銷售商品簽帳單之行為，應成立商業會計
    法第71條第1 款以明知為不實之事項而填製會計憑證罪，又
    本罪與刑法215 條業務登載不實罪係法規競合，依特別法優
    於普通法，自不另以論業務登載不實罪，公訴人認被告亦觸
    犯業務登載不實罪，容有誤會。被告乘他人急迫之際，貸以
    金錢，而取得與原本不相當之重利，並以之為常業；且意圖
    為自己不法之所有，致使發卡銀行陷於錯誤，而依刷卡金額
    付款，所為係犯刑法第三百四十五條之常業重利罪、及同法
    第三百三十九條第一項詐欺取財罪。被告多次詐欺取財及以
    明知不實事項而填製會計憑證犯行，均時間緊接、方法相同
    ，所犯又皆係構成要件相同之罪名，顯均係基於概括犯意為
    之，應依連續犯規定各論以一罪，並依法加重其刑。被告所
    犯明知不實事項而填製會計憑證罪、詐欺取財罪及常業重利
    罪間，有方法、結果之牽連犯關係，應從一重常業重利罪處
    斷【證人辛○○固於偵查中陳稱：有一次因被告現金不足，
    有一年輕人會去週轉，並於補足後交付等語（詳91年度偵字
    第18344 號偵查卷第158頁背面至第159頁正面）。惟該年輕
    人雖於週轉後交付現金，但其週轉現金、交付現金之目的、
    原因為何，是否與被告有犯意聯絡、行為分擔，依卷內證據
    資料，尚無明確事證足資判斷，基於該目的、原因存有多種
    可能性，亦有可能係被告單純向該年輕人借款後，再委託其
    交付予辛○○，在罪疑惟輕原則之考量下，尚難認定該年輕
    人亦屬共犯，附此敘明】。爰審酌被告利用其為信用卡特約
    商店之關係，趁人急迫須款之際，以刷卡方式貸放金錢收取
    高利，破壞社會金融秩序，行為實有可議之處，惟念其並無
    前科，有臺灣高等法院被告全國前案紀錄表、臺灣高雄地方
    法院檢察署刑案資料查註紀錄表可參，並參以本件經營之規
    模不大，期間非長，刷卡借錢金額及重利犯罪所得金額非鉅
    ，暨其犯罪後之態度等一切情狀，爰量處有期徒刑六月，並
    諭知易科罰金之折算標準。
貳、不另為無罪判決諭知部分：
一、公訴意旨另以：被告係佳賓旅行社之實際負責人，與吳美滿
    共同基於概括犯意之聯絡，由被告先以佳賓旅行社之名義，
    加入成為信用卡特約商店，而取得信用卡刷卡機，另由吳美
    滿出面以經營刷卡預借現金業務之詐術，向被害人丁○○（
    更名為許馨方）、戊○○、乙○○○、庚○○、林春綢、己○○、甲○○及辛○○等人訛稱係從事刷卡預借現金業務，
    刷卡地點為為佳賓旅行社設於高雄市苓雅區○○○街83號1樓
    營業處，辦公室設於同區○○○路219號60A之松柏大樓。嗣
    於93年8 月底某日15時許，吳美滿帶被害人甲○○、己○○
    及辛○○至佳賓旅行設址處，被告偽作吳美滿之職員，任憑
    吳美滿介紹佳賓旅行社刷卡預借現金之業務，並介紹稱投資
    1 萬元即可一星期分紅利3百元至4百元，如要取回資金需要
    在一星期前提出，屆期必會如數奉還，投資後可選擇由吳美
    滿開具所投資金額之本票或美國運通銀行之支票，以為保障
    ，惟兩者可獲取之紅利則有差別，之後，吳美滿復偽稱因有
    一位投資者要移居國外，其資金要撤回，現有資金不足，致
    被害人丁○○、戊○○、乙○○○及庚○○、辛○○等人不
    疑有他，陷於錯誤，被害人丁○○從90年6 月間起迄11月止
    ，陸續投資85萬元，前後獲得2萬4千元紅利；被害人戊○○
    從90年7 月23日投資10萬元、同月26日投資7萬5千元，並暫
    時獲取紅利3 千元；被害人陳林秀琴於90年10月21日投資20
    萬元；被害人庚○○於90年4月間起至11月間止，4月18日投
    資30萬元、5 月4日投資50萬元、5月7日投資72萬元，5月14
　　日投資20萬元、6月7日投資16萬元、7月30日投資26萬元、1
    1月13日投資20萬元，計2百34萬元；被害人林春綢於90年 8
    月25日投資20萬元；被害人甲○○於90年8 月31日起至9月6
    日止，陸續投資共65萬元；被害人己○○於90年8 月28日起
    至9 月11日止，陸續共投資35萬元；而被害人辛○○亦將刷
    卡預借現金扣除利息後之金額，亦均當場投資交付吳美滿等
    情。因認被告、吳美滿共同涉犯詐欺取財罪嫌等語。
二、按犯罪事實應依證據認定之，無證據不得認定其犯罪事實；
    又不能證明被告犯罪，應諭知無罪之判決，刑事訴訟法第15
    4條第2項及第301條第1項前段分別定有明文。另按刑事訴訟
    法上所謂認定犯罪事實之證據，係指足以認定被告確有犯罪
    行為之積極證據而言，如未能發現相當證據或證據不足以證
    明，自不能以推測或擬制之方法，以為裁判基礎，最高法院
    29年上字第3105號及40年台上字第86號分別著有判例；而認
    定不利於被告之事實，須依積極證據，苟積極證據不足為不
    利被告之認定時，即應為有利於被告之認定，更不必有何有
    利之證據，亦有最高法院30年上字第816 號判例可資參照。
三、本件公訴人認被告共同涉犯前揭犯行，無非係以吳美滿以經
    營刷卡預借現金業務之詐術，向被害人丁○○、戊○○、乙○○○、庚○○、林春綢、己○○、甲○○及辛○○等人訛
    稱係從事刷卡預借現金業務。嗣吳美滿曾帶被害人甲○○、
    己○○及辛○○至佳賓旅行設址處，被告偽作吳美滿之職員
    ，任憑吳美滿介紹佳賓旅行社刷卡預借現金之業務等情，資
    為論罪依據。訊據被告堅決否認有何詐欺取財犯行，辯稱：
    伊不認識吳美滿及其他被害人，旅行社係開放空間，顧客要
    說什麼，其無法阻止，亦不知吳美滿與被害人談論何事等語
    。經查：
  (一)被害人丁○○、戊○○、乙○○○、庚○○、林春綢、己○○、甲○○及辛○○係分別將如前開公訴意旨內容所載之金
    錢交付吳美滿等情，除為被告所不爭執之事實外（詳本院卷
    第74頁倒數第3 行以下），並經被害人丁○○、戊○○、乙○○○、庚○○、林春綢、己○○、甲○○及辛○○分別於
    警訊、偵查及本院審理中陳述明確。而觀之前開陳述內容，
    因邀約被害人丁○○、戊○○、乙○○○、庚○○、林春綢
    、己○○、甲○○及辛○○投資之人，及嗣後收取投資款、
    給付投資款者，均係吳美滿，而非被告，則在被告未參與詐
    欺取財構成要件行為下，如欲認定被告係共犯，則須證明被
    告與無美滿就前開行為，彼此間具有犯意聯絡，合先敘明。
  (二)又吳美滿為取信被害人乙○○○、己○○、甲○○等人，曾
    分帶上開三人至佳賓旅行社，其中吳美滿帶己○○、甲○○
    至旅行社後，吳美滿當場表示佳賓旅行社係「小蔡」（即被
    告）在負責，並翻閱帳簿，介紹刷卡借現業務；而吳美滿帶
    乙○○○至旅行社時，僅介紹刷卡業務，並未表示被告是何
    人，該二次被告均在場，在距離不遠下，被告應可聽到對話
    內容等情，固分據證人乙○○○、己○○及甲○○於本院證
    明確（詳92年7 月28日審判筆錄，本院卷第46頁以下）。惟
    因單純沉默、未表示反對意思之原因眾多，如無相當證據證
    明被告與吳美滿間具有犯意聯絡，自不得因吳美滿於佳賓旅
    行社內，對被害人乙○○○、己○○及甲○○介紹刷卡業務
    時，被告未表示反對意思，即推認被告與無美滿共同涉犯詐
    欺取財犯行。再者，縱被告確曾聽聞吳美滿與被害人乙○○○、己○○、甲○○間之談話，由於被告本身亦從事刷卡借
    現業務，在吳美滿未明示被告係其僱用下，被告基於以客為
    貴之觀念，不便表示反對意思，亦屬可能，不能因為被告容
    認吳美滿之談話，即推認被告與吳美滿共謀詐欺。
  (三)此外，復參以吳美滿亦於警訊、偵查中供稱：伊未在佳賓旅
    行社上班，與佳賓旅行社無關，錢均賭博賭輸掉了等語【詳
    90年度偵字第20360 號卷第18頁以下、高雄市政府警察局三
    民第一分局90年10月9日高市警三（壹）分刑字第13834號卷
    第1 頁以下】，在公訴人未舉證證明被告與吳美滿間有詐欺
    取財之犯意聯絡下，尚難認被告有公訴人所指之犯行，且復
    查無其他積極證據足資證明被告有上開犯行，既不能證明被
    告犯罪，原應為無罪判決之諭知，惟公訴人認此部分之犯行
    ，與前開起訴有罪部分，具有牽連犯及連續犯之裁判上一罪
    關係，爰不另為無對判決之諭知。
據上論斷，應依刑事訴訟法第299條第1項前段，商業會計法第71
條第1款，刑法第11條前段、第56條、第345條、第339條第1項、
第55條後段、第41條第1項前段，罰金罰鍰提高標準條例第1條前
段、第2條，判決如主文。
中　　華　　民　　國　　94　　年　　3 　　月　　24　　日
                  刑事第一庭    審判長法  官 裕斗
                                      法  官 廖純卿
                                      法  官 方百正
以上正本證明與原本無異。
如不服本判決，應於判決送達後10日內，向本院提出上訴狀。
　　　　　　　　　　　　　　　　　　　書記官 郭素蓉
中　　華　　民　　國　　94　　年　　3 　　月　　25　　日
附表（借款金額與利率）
┌──┬────┬────────┬────────┬────┬──────────┐
│編號│借款人即│刷卡金額（新台幣│預扣金額（新台幣│月利率（│備註                │
│    │持卡人  │）、日期及卡號  │）              │%）     │                    │
├──┼────┼────────┼────────┼────┼──────────┤
│1   │辛○○  │90年6 月25日各以│每1萬元預扣800元│36%     │本次消費金額之入帳日│
│    │        │花旗銀行VISA卡（│。又特約商店向聯│        │（即發卡銀行代持卡人│
│    │        │卡號：0000000000│合信用卡中心或發│        │給付款項與特約商店、│
│    │        │924900號）、MAST│卡銀行請款時，須│        │收單銀行或負擔墊款義│
│    │        │ER卡（卡號：5433│扣除手續費百分之│        │務，並登錄於持卡人帳│
│    │        │000000000000號）│2（即1萬元之手續│        │上之日）為90年6月29 │
│    │        │，分別刷卡99000 │費為200元)，故特│        │日，借款日為90年6月2│
│    │        │元，佯購買臺北、│約商店實得600元 │        │5日，至借款日起至發 │
│    │        │高雄機票各60張（│。              │        │行銀行給付款項之日（│
│    │        │每張1650元)     │                │        │即清償日）止前後僅5 │
│    │        │                │                │        │日，日息為1.2%，月息│
│    │        │                │                │        │為36%（即36分）【計 │
│    │        │                │                │        │算式為：10000元X5日X│
│    │        │                │                │        │利率=600元，故日利率│
│    │        │                │                │        │為1.2%，月利率為36% │
│    │        │                │                │        │】                  │
├──┼────┼────────┼────────┼────┼──────────┤
│2   │同上    │90年7 月16日以安│同上            │60%     │本次消費金額之入帳日│
│    │        │泰銀行信用卡（卡│                │        │（即發卡銀行代持卡人│
│    │        │號：000000000000│                │        │給付款項與特約商店、│
│    │        │8404號），刷卡54│                │        │收單銀行或負擔墊款義│
│    │        │450 元，佯購買臺│                │        │務，並登錄於持卡人帳│
│    │        │北、高雄機票33張│                │        │上之日）為90年7 月18│
│    │        │（每張1650元)   │                │        │日，借款日為90年7月1│
│    │        │                │                │        │6 日，至借款日起至發│
│    │        │                │                │        │行銀行給付款項之日（│
│    │        │                │                │        │即清償日）止前後僅 3│
│    │        │                │                │        │日，日息為2%，月息為│
│    │        │                │                │        │60%（即60分）【計算 │
│    │        │                │                │        │式為：10000元X3日X利│
│    │        │                │                │        │率=600元，故日利率為│
│    │        │                │                │        │2%，月利率為60%】   │
├──┼────┼────────┼────────┼────┼──────────┤
│3   │同上    │90年7月16日以荷 │同上            │36%至60%│本次消費金額部分，因│
│    │        │蘭銀行信用卡（卡│                │間      │帳單業經荷蘭銀行銷燬│
│    │        │號：000000000000│                │        │，無法得知入帳日，惟│
│    │        │7307號），刷卡99│                │        │依上開銀行之入帳日觀│
│    │        │000 元，佯購買臺│                │        │之，一般銀行之入帳日│
│    │        │北、高雄機票60張│                │        │應在消費日後3至5日，│
│    │        │（每張1650元)   │                │        │故以上揭計算式為例，│
│    │        │                │                │        │本件日息應在1.2%至2%│
│    │        │                │                │        │間，月息在36%至60%間│
│    │        │                │                │        │。                  │
├──┼────┼────────┼────────┼────┼──────────┤
│4   │        │90年7 月17日各以│同上            │45%     │本次消費金額之入帳日│
│    │        │花旗銀行VISA卡（│                │        │（即發卡銀行代持卡人│
│    │        │卡號：0000000000│                │        │給付款項與特約商店、│
│    │        │924900號）、MAST│                │        │收單銀行或負擔墊款義│
│    │        │ER卡（卡號：5433│                │        │務，並登錄於持卡人帳│
│    │        │000000000000號）│                │        │上之日）為90年7月20 │
│    │        │，分別刷卡23100 │                │        │日，借款日為90年7月 │
│    │        │元，佯購買臺北、│                │        │17日，至借款日起至發│
│    │        │高雄機票各14張（│                │        │行銀行給付款項之日（│
│    │        │每張1650元)     │                │        │即清償日）止前後僅4 │
│    │        │                │                │        │日，日息為1.5%，月息│
│    │        │                │                │        │為45%（即45分）【計 │
│    │        │                │                │        │算式為：10000元X4日X│
│    │        │                │                │        │利率=600元，故日利率│
│    │        │                │                │        │為1.5%，月利率為45% │
│    │        │                │                │        │】                  │
└──┴────┴────────┴────────┴────┴──────────┘
附錄法條：
刑法第345條
以犯前條之罪為常業者，處五年以下有期徒刑，得併科三千元以
下罰金。
商業會計法第71條第1款
商業負責人、主辦及經辦會計人員或依法受託代他人處理會計事
務之人員有左列情事之一者，處五年以下有期徒刑、拘役或科或
併科新臺幣十五萬元以下罰金：
  一、以明知為不實之事項，而填製會計憑證或記入帳冊者。
刑法第339條第1項
意圖為自己或第三人不法之所有，以詐術使人將本人或第三人之
物交付者，處五年以下有期徒刑、拘役或科或併科一千元以下罰
金。
